臺灣基隆地方法院刑事判決　　　　　　　　94年度訴字第30號
公　訴　人　臺灣基隆地方法院檢察署檢察官
被　　　告　甲○○　男　50歲.
上列被告因誣告案件，經檢察官提起公訴（93年度偵字第2907號
），本院判決如下：
    主  文
甲○○無罪。
    理  由
一、公訴意旨略以：被告甲○○與告訴人丙○○兩人因故心有嫌
    隙，被告明知其與告訴人於民國92年11月17日16時20分許，
    在基隆市○○區○○路87號前僅發生口角，未有傷害情事，
    竟基於使告訴人受刑事處分之意圖，先於爭吵過程中大叫「
    搶劫」，吸引路人注意，隨即（起訴書誤載為同日16時許）
    至基隆市警察局第一分局忠二路派出所，向警員丁○○誣指
    於92年11月17日16時20分許，在基隆市○○區○○路87號前
    ，其背部遭告訴人以雨傘自後方插下，致其受有背部挫傷之
    傷害等語，並對告訴人提出傷害告訴。因認被告涉有刑法第
    169 條之誣告罪嫌。
二、按犯罪事實應依證據認定之，無證據不得推定其犯罪事實，
    又不能證明被告犯罪者，應諭知無罪之判決，刑事訴訟法第
    154 條第2 項、第301 條第1 項分別定有明文。所謂認定犯
    罪事實之證據，係指足以認定被告確有犯罪行為之積極證據
    而言，苟未能發現相當證據，或證據不足為不利於被告事實
    之認定時，即應為有利於被告之認定，更不必有何有利之證
    據，亦不能以推測或擬制之方法，以為裁判基礎（最高法院
    29年上字第3105號、40年台上字第86號判例、56年度台上字
    第807 號判決意旨參照）。另按認定犯罪事實，所憑之證據
    ，雖不以直接證據為限，間接證據亦包括在內，然無論直接
    或間接證據，其為訴訟上之證明，須於通常一般之人均不致
    於有所懷疑，而得確信其為真實之程度者，始得據之為有罪
    之認定，倘其證明尚未達到此一程度，而有合理性懷疑之存
    在時，即無從為有罪之認定（最高法院76年台上字第4986號
    判例意旨參照）。又按刑事訴訟法第161 條已於91年2 月8
    日修正公布，其第1 項規定：檢察官就被告犯罪事實，應負
    舉證責任，並指出證明之方法。因此，檢察官對於起訴之犯
    罪事實，應負提出證據及說服之實質舉證責任。倘其所提出
    之證據，不足為被告有罪之積極證明，或其指出證明之方法
    ，無從說服法院以形成被告有罪之心證，基於無罪推定之原
    則，自應為被告無罪判決之諭知（最高法院92年台上字第12
    8 號判例意旨參照）。再按誣告罪之成立，以意圖他人受刑
    事處分虛構事實而向該管公務員申告為其要件，故其所訴事
    實，雖不能證明係屬實在，而在積極方面尚無證據證明其確
    係故意虛構者，仍不能遽以誣告罪論處（最高法院46年台上
    字第927 號判例意旨參照）。
三、本件公訴人認被告涉有誣告罪嫌，係以告訴人之指訴、證人
    乙○○、戊○○、丁○○之證述、臺灣基隆地方法院檢察署
    93年度偵字第1279號、93年度偵續字第26號不起訴處分書為
    其論據。訊據被告對於其於92年1 月17日晚間，曾至基隆市
    警察局第一分局忠二路派出所向警員丁○○指訴於同日18時
    20分許，在基隆市○○路87號前，其背部遭告訴人以雨傘自
    後方插下，致其受有背部挫傷之傷害等語，並對告訴人提出
    傷害告訴，嗣該傷害告訴案件，業經檢察官先後2 次為不起
    訴處分等情不諱，惟堅詞否認有何誣告情事，辯稱：其並沒
    有誣告告訴人，92年11月17日當天其確實有遭告訴人以雨傘
    插背部，並造成其受傷，且二人發生爭執及其受傷之地點係
    在基隆市○○路新東陽門口騎樓處，並非在基隆市○○路手
    機店等語。經查：
  (一)告訴人雖一再於另案（93年度偵字第1279號告訴人被訴傷害
    案件，下稱另案）及本案偵訊時指訴、本院審理時證述其並
    未傷害被告，92年1 月17日當天兩人係在基隆市○○路97號
    手機店前偶遇，因其向被告催討債務，被告因而心生不滿，
    所以誣告其傷害等語，且證人乙○○於另案偵訊時亦證述其
    當天與朋友經過手機店，有看見被告與告訴人吵架，其能確
    定其在場時兩人沒有互毆、動手情形，只有聽見兩人在講債
    務之事，且沒有看到任何打人的情形就有人哀嚎等語，惟查
    ：
  1.告訴人於另案第1 次偵訊時供稱：「我在愛三路九十七號，
    我在那邊換手機電池，我一直都在那邊，換了十多分鐘，修
    完手機後我在愛三路九十七號碰到甲○○，甲○○就跑來問
    我說『你帶我老婆到那裡去？』，我說我不知道，後來我問
    他說七月八日調解委員會的事，問他何時要還錢，『他就說
    我阿標借錢要還嗎？』，他就喊搶劫就跑走了……」等語（
    見偵1279號卷第35頁）；於第2 次偵訊時則稱：「我那天是
    手機壞掉，從暖暖約六點多出發騎機車到愛三路九十六號或
    九十七號拿手機去換電池，還沒進店內在門口就遇到甲○○
    ，我就問他『阿標，我的錢你什麼時候要還我』，甲○○就
    說『我老婆離婚了』，『我說你以前跟你老婆吵架、打架，
    我幫你們調解好了，你們為什麼要分開呢』，他說『這個錢
    我阿標不會還給你』，他就喊說『搶劫』就跑到新東陽那邊
    去了……」等語（見同上偵查卷第46頁）；復於本院審理時
    證稱：「我當天我在那邊要拿手機去修理，我騎機車穿雨衣
    ，因為當天下大雨，我沒有拿雨傘，我機車停在手機店正門
    口，停好車後我已經把手機拿給店女的老闆（胖胖的，年約
    3 、40歲左右），我站在那邊等手機修好，我看到被告從對
    街走過來，他走到我面前距離我約有4 、5 步，我問他上次
    調解委員會的事情，調解後2 個月內要還我錢（92年5 月份
    調解，92年7 月份要還），你何時要還我錢，被告說：『你
    暖暖打聽一下，我阿標借錢，幹嘛要還。』我們2 個人有發
    生口角爭執，口角爭執當時被告就喊『搶劫』，後來被告就
    跑走了」等語（見本院94年5 月3 日審判筆錄），就其遇見
    被告之時點係在修手機前、修手機過程中或修完手機後，前
    後陳述不一，且其所述其當天並未拿雨傘，口角爭執中被告
    係喊「搶劫」等語即離開，亦核與證人乙○○於另案偵查時
    證稱：印象中告訴人當天有帶雨傘；吵到一半突然有一人喊
    救命，結果看一看之後，警察就來了等情節不符，故其等所
    為指訴或證述能否為不利被告之認定，已非無疑。再告訴人
    於本院證述：當時手機店之女櫃台人員（經其指認係證人戊○○）有搖頭，並稱怎麼會這樣子等語，然證人戊○○於本
    院審理時則證述：其完全沒有這個記憶，如果有的話其應該
    會有印象等語，並證稱：告訴人講的這個時間（指本件案發
    時間）過了幾天後，告訴人有來跟我講說那天吵架的事，當
    時我就覺得莫名奇妙，完全沒有印象有吵架的事，而且吵架
    的事情我也沒看到等語（見本院94年5 月17日審判筆錄），
    則倘告訴人與被告果真在手機店門口爭執，何以證人戊○○
    會毫無印象？是告訴人與被告是否確在基隆市○○路97號前
    發生爭執，抑或如被告所供係在對街之基隆市○○路新東陽
    門口騎樓處發生爭執，亦非無疑。綜上，告訴人之指述或證
    述既有上述疑點，其所為指訴或證述自難為不利被告之認定
    。
  2.又證人乙○○於偵查時證稱：「（問：九十二年十一月十七
    日，你目睹的經過？）我記得我那天與朋友經過手機店，在
    那邊因為與朋友互相認識想要討個便宜的價格買手機，我就
    聽到有人喊救命，那邊好像有人在吵架，我就好奇與朋友（
    阿祥）一起去看熱鬧，看到兩個人在吵架，就是剛才出去的
    那兩位（指告訴人及被告），我覺得很好玩，就看他們一直
    吵，吵到一半突然有一人喊救命，我不太記得是誰喊的，結
    果看一看之後，警察就來了，我朋友說要走了，我們就離開
    」等語（見1279號偵查卷第45頁），惟其所述「那邊」究指
    何處？檢察官偵訊時未以詳究，本院自不得而知，且依其所
    述內容可知，其係先聽到有人喊救命之後，才觀看告訴人與
    被告吵架，由此可見其並未全程目睹告訴人與被告之爭執情
    形，故其所證其目睹過程中未見告訴人動手打被告，自不足
    作為不利被告之認定。而被告於本院審理時雖傳喚證人乙○○出庭作證，惟證人乙○○經本院合法通知及拘提均未到庭
    ，且經公訴人查詢結果證人乙○○目前人在國外，有入出境
    查詢結果在卷可稽，故本院無從傳喚其到庭作證，附此敘明
    。
  (二)另證人戊○○於另案偵續時固證稱：其完全沒有見過有人以
    雨傘插在場之甲○○等語（見26號偵續卷第51頁），惟證人
    戊○○於本院審理時已證述：92年間之事其回想不起來，對
    告訴人及被告所述之情形其回想不起來，亦無印象有該二人
    吵架之事，也未看見二人吵架之事等語（見本院94年5 月17
    日審判筆錄），則證人戊○○就告訴人與被告吵架之事既不
    知情或不復記憶，公訴人以其前述未見過有人以雨傘插在場
    之被告等語，作為認定被告故意虛構遭告訴人傷害情事之證
    據，自屬無據。再證人即受理被告傷害告訴之員警丁○○僅
    能證明本件被告確有至警局對告訴人提起告訴，並不足認定
    本件被告有誣告之情事。
  (三)又臺灣基隆地方法院檢察署93年度偵字第1279號、93年度偵
    續字第26號雖均就被告告訴本件告訴人傷害案件為不起訴處
    分，惟此僅能認定被告所述及所提證據不足以證明告訴人之
    傷害犯行，然依前揭說明，仍須有其他積極證據證明被告所
    述事實確有故意虛構遭告訴人傷害之情事，始得認定被告成
    立誣告罪，而本件公訴人所提前揭證據均不足認定被告就所
    訴事實確係故意虛構，自不能僅以上述不起訴處分書即謂被
    告構成誣告罪。
四、綜上所述，被告所指告訴人傷害之事實，雖經檢察官為不起
    訴處分，然公訴人所提出之證據並無從證明被告所述前揭遭
    告訴人傷害之事實確係故意虛構者，依前揭說明，基於無罪
    推定之原則，本院自應諭知被告無罪之判決。
據上論斷，應依刑事訴訟法第301條第1項前段，判決如主文。
本案經檢察官黃鴻達到庭執行職務。
中　　華　　民　　國　　94　　年　　5 　　月　　31　　日
                  刑事第三庭審判長法  官  鄭景文
                                  法  官  曾雨明
                                  法  官  王美婷
以上正本證明與原本無異。
對於本件判決如有不服，應於收受送達後10日內，向本院提出上
訴書狀，上訴於臺灣高等法院，並按他造當事人之人數附具繕本
。
中　　華　　民　　國　　94　　年　　5 　　月　　31　　日
                                  書記官  劉珍珍
